---
title: "Data manipulation with dplyr"
date: '2018 11 6 '
output: html_document
---

```{r setup, include=FALSE}
knitr::opts_chunk$set(echo = TRUE)
```

> [ dplyr 의 장점 ]
>  
> (1) dplyr 패키지 함수들은 변수명 앞에 데이터프레임 명을 반복해 입력하지 않기 때문에 코드가 간결해진다는 장점 (특히, 데이터프레임명이 길수록)  
>  
> (2) dplyr 패캐지의 함수들은 %>% (chain) 을 이용하여 조합할 수 있기 때문에 절차가 복잡해 보이는 분석도 코드 몇줄로 간단히 구현할 수 있고 이해하기 쉬워짐. 


###  mpg 데이터를 이용한 분석 

**mpg data : Fuel economy data from 1999 and 2008 for 38 popular models of car**

- This dataset contains a subset of the fuel economy data that the EPA makes available on http://fueleconomy.gov.  
- It contains only models which had a new release every year between 1999 and 2008 - this was used as a proxy for the popularity of the car.(https://ggplot2.tidyverse.org/reference/mpg.html)

```{r message=FALSE, warning=FALSE, paged.print=FALSE}
#install.packages("dplyr")
library(dplyr)
library(ggplot2)
mpg <- as.data.frame(ggplot2::mpg) 
str(mpg)
#View(mpg)
```

**A data frame with 234 rows and 11 variables**  

- manufacturer : 제조사  
- model : model name 모델명  
- displ : engine displacement, in litres 배기량  
- year : year of manufacture 생산연도  
- cyl : number of cylinders 실린더 개수  
- trans : type of transmission 변속기 종류  
- drv : f = front-wheel drive, r = rear wheel drive, 4 = 4wd 구동방식  
- cty : city miles per gallon 도시 연비  
- hwy: highway miles per gallon 고속도로 연비  
- fl : fuel type 연료 종류  
- class : "type" of car 자동차 종류  

### dplyr 의 기본동사

데이터프레임의 변수명을 $를 포함하지 않고 사용 
```{r}
filter(mpg, manufacturer == 'hyundai')    # 테이블의 행을 조건문으로 선택, filter(df, 필터링조건)
select(mpg, class, cty)    # 필요한 열만 선택 select(df, 열이름)
arrange(mpg, cty)   # 행을 변수(들)의 오름차순으로 정렬, 내림차순으로 정렬하려면 desc()
mutate(mpg, displ_l = displ / 61.0237)    # 기존의 변수들을 변환한 결과를 기존변수나 새 변수에 할당변수추가
summarize(mpg, mean(displ)) # 데이터프레임을 요약. 요약통계량 함수 min()m max(), mean(), sum(), sd(), median(), IQR() 사용 
summarize(group_by(mpg, cyl), mean(displ))  # 집단별로 나누기.
# left_join() 데이터합치기(열)
# bind_row()  데이터합치기(행)
```
summarize 와 함께 사용할 수 있는 요약함수  

- n() : 현재 그룹의 관측치 개수
- n_distinct(x) : 그룹내 x 변수의 고유한 값 개수


파이프 %>% 활용하는 명령 버전
```{r}
mpg %>% filter(manufacturer == 'hyundai')    #행선택
mpg %>% select(class, cty)    #열추출
mpg %>% arrange(cty)   #정렬
mpg %>% mutate(displ_l = displ / 61.0237)    #변수추가 (Litres to Cubic Inche)
mpg %>% summarize(mean(displ)) #통계치 산출
mpg %>% group_by(cyl) %>% summarize(mean(displ))
```


기본함수 비교
```{r}
mpg[mpg$manufacturer =='hyundai', ]
mpg[, c("class", "cty")]
mpg[order(mpg$cty), ]
```

### dplyr 함수 조합하기

select() + distinct()
```{r}
mpg %>% 
    select(manufacturer) %>% 
    distinct()
```

filter() + select()
```{r}
mpg %>% 
    filter(manufacturer == 'audi') %>%
    select(model, cty, hwy)
```

### 집단별로 요약하기 : group_by()

자동차의 종류에 따라 도시연비와 고속도로 연비가 다른지 알아보려한다.
```{r}
mpg %>% 
    group_by(class) %>% 
    summarise(mean(cty), mean(hwy))
```

제조업체별 도시연비와 고속도로 연비의 평균을 산출한 후, 도시연비가 높은 순으로 소팅해보자
```{r}
mpg %>% 
    group_by(manufacturer) %>% 
    summarise(m_cty=mean(cty), m_hwy=mean(hwy)) %>%
    arrange(desc(m_cty))

mpg %>% 
    group_by(manufacturer) %>% 
    summarise(m_cty=mean(cty), m_hwy=mean(hwy)) %>%
    arrange(desc(m_hwy))
```

### 파생변수 추가하기 : mutate()

제조업체별 도시연비와 고속도로 연비의 평균을 산출한 후 고속도로 연비와 도시연비의 차이를 나타내는 파생변수를 추가해보자

```{r}
mpg %>% 
    group_by(manufacturer) %>% 
    summarise(m_cty=mean(cty), m_hwy=mean(hwy)) %>%
    mutate(diff=m_hwy-m_cty) %>% 
    arrange(desc(diff))
```

### 논리연산자와 산술연산자를 활용하여 조건에 맞는 데이터 추출하기

* 논리연산자 : <, <=, >, >=, ==, !=, &(and), |(or), %in%(matching)
* 산술연산자 : +, -, *, /, ^(제곱), %/%(나눗셈의 몫), %%(나눗셈의 나머지) 

도시연비와 고속도로 연비를 각각 상중하 3개 구간으로 나누어, 두 연비 모두 상에 해당되는 모델을 뽑아보자.

```{r}
range(mpg$cty)  # 9 35
cut(mpg$cty, breaks=3)  # Levels: (8.97,17.7] (17.7,26.3] (26.3,35]
range(mpg$hwy) 
cut(mpg$hwy, breaks=3)  # Levels: (12,22.7] (22.7,33.3] (33.3,44]
```

```{r}
mpg %>% filter(cty > 26.3 & hwy > 33.3) 
```

#### 매칭연산자 %in% 을 사용하여 지정한 목록에 존재하는 변수만 추출
```{r}
mpg %>% 
     filter(manufacturer %in% c('honda', 'volkswagen', 'hyundai')) %>%
     summarise(mean(hwy))
```

### mutate() 에 ifelse() 를 적용하여 조건에 따라 다른 값을 부여한 변수를 추가하기

3개 구간으로 나눈 도시연비에 따라 상,중,하 값을 부여한 level 변수를 추가해보자. (22.7, 33.3 기준)
```{r}
mpg %>% mutate(level = ifelse(hwy >= 33.3, "상",
                              ifelse(hwy >= 22.7, "중", "하"))) 
```




